臺灣高等法院民事判決　九十一年度再字第一五號
　　再 審 原　告　乙○○
　　　　　　　　　甲○○
　　訴訟代 理 人　丙○○
　　再 審 被　告　戊○○
　　　　　　　　　辛○○
　　　　　　　　　己○○
　　　　　　　　　庚○○
　　　　　　　　　壬○○
　　　　　　　　　癸○○○
　　訴訟代 理 人　丁○○
右當事人間請求拆屋還地事件，再審原告對於中華民國八十六年十月十四日本院八十
五年度上字第一二九○號確定判決，提起再審之訴，本院判決如左：
　　主　　　文
再審之訴駁回。
再審訴訟費用由再審原告負擔。
    事實及理由
一、本件再審原告主張：坐落宜蘭縣五結鄉○○段第二一七地號土地（下稱系爭土地
    ）為再審原告所共有，再審被告丁○○等七人之被繼承人林阿乾無正當法律權源
    ，擅自興建建物於上開土地，如羅東地政事務所民國八十四年六月七日土地複丈
    成果圖所示虛線建物Ａ部分面積四九‧六八平方公尺，再審原告依民法第七百六
    十七條規定請求再審被告拆屋還地，經三審判決駁回確定，惟再審原告於九十一
    年一月十八日向宜蘭縣羅東地政事務所查詢，取得未經原確定判決斟酌之證物即
    宜蘭縣五結鄉○○路二九號建物登記簿謄本，據該謄本所載，宜蘭縣五結鄉○○
    村○○路二九號房屋，係坐落於同縣鄉○○○段第四十地號土地上，該筆土地重
    劃後為同縣鄉段第二○八地號，該房屋及土地均為訴外人林國泰、林國復、林國
    鍛、林捷魁、林捷鎮所共有，可證上開四川路二九號房屋並非林阿大所有，亦證
    再審被告九十年八月二十八日言詞辯論及辯論狀辯稱林阿大於三十五年間初次設
    籍之四川路二九號即現今之孝威東路三號乙節，係屬矛盾虛假。再審原告另於九
　　十一年四月間取得宜蘭縣五結鄉○○路三號建物登記簿謄本，直接證明四川路三
　　號房屋之基地為五結鄉○○○段三十四地號，該筆土地為林阿枝、林阿大、林阿
　　乾等人所分別共有，足證該建物非今之孝威東路四號及孝威東路三號。又依再審
　　原告之被繼承人林阿鑑自日據時代迄今之戶籍謄本所載，可知自日據時代至三十
　　五年七月，林阿鑑因尚未向福德祀租地，四處漂泊因而戶籍都載明寄居，足證再
　　審被告辯稱林阿大、林阿乾之孝威東路三、四號房屋係附在林阿鑑之內，每年租
　　金．．．日據時代向福德祀租地建屋云云，顯屬虛假，且林阿大之戶籍資料顯示
　　，林阿大於四十三年八月以前係在四川路二九號房屋借住，可見孝威東路三號、
　　四號房屋，係林阿大、林阿乾於四十三年後，無合法權源，強占再審原告土地所
　　建。雖再審被告辯稱四川路三號房屋係於三十八年二月建造，同年十一月設定地
　　上權於宜蘭縣五結鄉○○○段第三十四番地號土地，該屋與五結鄉○○○段第三
　　十三之一番地號上之孝威東路三號建物為同一間，換言之，昔日之四川路三號即
　　現今之孝威東路三號、四號，且再審被告之被繼承人係於三十八年改建四川路三
　　號房屋時暫時借住四川路二九號，建造完成搬回四川路三號，惟未依戶籍法辦理
　　住址變更，故戶籍資料始顯示四十三年八月以前林阿大係在四川路二九號借住云
　　云。惟孝威東路三號房屋位於第二一四地號土地部分僅十一平方公尺，只約三坪
　　，與其於三十八年間於第二一四地號設定地上權之三十平方公尺相差十倍，顯不
　　相符，足證其所辯非屬真實。另證人歐素蘭既已證述再審原告所提出之證人林燄
　　山之更正證明文書係林焰山本人所為，而林焰山已於該更正證明內表明其係因遭
　　再審被告林錦池持其上載有「林阿大厝地四厘二毛共在林阿魽在內」之造假福德
　　祀租簿之詐騙，始證述福德祀確有將系爭土地出租與林阿大及林阿鑑，則原確定
　　判決仍採信林燄山先前因受騙而為之證詞，亦與事實不符。再者，「福德祀租簿
　　」該頁第四行記林阿魽租金之一行下最下面劃掉註明「未納」，而且該頁之共計
　　金額足證明林阿魽租金確實未納，故原確定判決依福德祀租簿所載認再審被告對
　　系爭土地有合法使用權源，顯與事實不符並失依據。又再提出宜蘭地方法院九十
　　一年度再易字第一號再審案開庭證明，益直接證明系爭孝威東路三號、四號房屋
　　皆屬違法建物，從而，原確定判決認定林阿乾附隨林阿大自日據時代向福德祀租
　　地建屋，顯失依據，爰依民事訴訟法第四百九十六條第一項第二款及第十三款之
　　規定，對本院八十五年度上字第一二九○號確定判決提起再審之訴，求為(一)廢棄
　　本院八十五年度上字第一二九○號確定判決暨宜蘭地方法院八十四年度宜訴字第
　　四號確定判決，(二)再審被告應將系爭土地上，如羅東地事務政所八十四年六月七
　　日土地複丈成果圖所示虛線Ａ部分建物（面積四九點六八平方公尺）拆除，將占
　　用土地返還再審原告。(三)如獲勝訴判決，願供擔保請准宣告假執行。
二、再審被告則以：對造所提皆為舊證據，並非新證據，對造所言不實在各等語置辯
    。
三、按再審之訴，應於三十日之不變期間內提起。前項期間，自判決確定時起算，民
    事訴訟法第五百條第一項、第二項定有明文。查本件再審原告於前訴訟程序訴請
    相對人拆屋還地，經台灣宜蘭地方法院以八十四年度訴字第四號、本院以八十五
    年度上字第一二九○號判決其敗訴，聲請人不服，提起第三審上訴，因對第二審
    判決之如何違背法令未有具體指摘，其上訴為不合法，由最高法院以八十七年度
    台上字第一六七九號裁定（八十七年八月十一日送達再審原告）予以駁回而告確
    定。茲再審原告於九十一年一月二十四日遞狀本院，提起本件再審之訴。其中以
    民事訴訟法第四百九十六條第一項第二款為再審事由者，顯逾三十日不變期間，
    自非合法，此部分再審之訴，應予駁回。
四、次按，當事人發見未經斟酌之證物或得使用該證物者，得以再審之訴對於確定終
    局判決聲明不服，民事訴訟法第四百九十六條第一項第十三款固有明文。惟所謂
    當事人發見未經斟酌之證物，係指前訴訟程序事實審之言詞辯論終結前已存在之
    證物，因當事人不知有此，致未經斟酌，現始知之者而言；若在前訴訟程序事實
    審言詞辯論終結前，尚未存在之證物，本無所謂發見，自不得以之為再審理由，
    最高法院二十九年上字第一００五號著有判例。又當事人在前訴訟程序已知其情
    形之存在，得依聲明證據之方法，請求法院調查而不為請求，核與民事訴訟法第
    四百九十六條第一項但書，所謂當事人已知其事由而不為主張之情形相當，自不
    得據為提起再審之訴之理由，最高法院四十五年台上字第一四八六號判例足資參
    照。查本件再審原告以發見未經斟酌或得使用之證據，主張原確定判決具有再審
    事由所提出之「證據」為宜蘭縣五結鄉○○路二九號房屋之建物登記簿謄本、同
    縣鄉路三號房屋之建物登記簿謄本、宜蘭地方法院九十一年度再易字第一號再審
    事件再審被告九十一年六月十七日答辯狀、宜蘭地方法院檢察署九十年度偵字第
    二五○五、二五○六號竊佔案件九十一年四月十一日刑事傳票、宜蘭地方法院九
    十年度再易字第五號民事判決、宜蘭地方法院九十一年度再易字第一號再審事件
    審理單及九十一年九月二十六日準備期日開庭通知書，惟該宜蘭縣五結鄉○○路
　　二九號房屋之建物登記簿謄本及同縣鄉路三號房屋之建物登記簿謄本核發日期分
　　別為九十一年一月十八日及同年四月十二日，而宜蘭地方法院九十一年度再易字
　　第一號再審事件再審被告九十一年六月十七日答辯狀、宜蘭地方法院檢察署九十
　　年度偵字第二五○五、二五○六號竊佔案件九十一年四月十一日刑事傳票、宜蘭
　　地方法院九十年十一月二十九日九十年度再易字第五號民事判決、宜蘭地方法院
　　九十一年度再易字第一號再審事件審理單及九十一年九月二十六日準備期日開庭
　　通知書，形式上觀之，均為前訴訟程序事實審言詞辯論終結後始存在，參諸上開
　　最高法院二十九年上字第一００五號判例意旨，已不得為再審理由。況查再審原
　　告於前訴訟程序既已知林阿大三十五年間初次設籍之四川路二九號房屋並非坐落
　　於系爭宜蘭縣五結鄉○○段第二一四、二一七地號上之孝威東路三號及四號房屋
　　之事實，本得依聲明證據之方法，請求法院向地政事務所調取該四川路二九號房
　　屋之建物登記簿謄本以為證明，然再審原告在前訴訟程序不為請求，依上開四十
　　五年台上字第一四八六號判例意旨，再審原告亦不得以該建物登記簿謄本，據為
　　提起再審之理由。綜上所述，再審原告以原確定判決有民事訴訟法第四百九十六
　　條第一項第十三款規定之再審事由，提起本件再審之訴，顯無再審理由。
據上論結，本件再審原告依民事訴訟法第四百九十六條第一項第二款規定提起再審之
訴者，為不合法，其依同條項第十三款提起再審之訴，為無理由，爰依法判決如主文
。
中　　　華　　　民　　　國　　九十一　　年　　　九　　　月　　二十四　　日
　　　　　　　　　　　　　　　　民事第八庭
                                    審判長法  官　郭  松  濤
　　　　　　　　　　　　　　　　　　　　　法  官　周　美　月
                                          法  官　王  淇  梓
右正本係照原本作成。
不得上訴。
中　　　華　　　民　　　國　　九十一　　年　　　九　　　月　　二十六　　日
　                                        書記官　張  美  華
